【裁判字號】    95,重上更(一),30
【裁判日期】    970204
【裁判案由】    給付借款
【裁判全文】
臺灣高等法院臺南分院民事判決  95年度重上更(一)字第30號
上  訴  人（即林耀山之限定繼承人）
            丁○○
            丙○○
            乙○○
            甲○○
            戊○○
前列五人共同
訴訟代理人  金輔政  律師
被 上 訴人  第一商業銀行股份有限公司歸仁分行
法定代理人  己○○
訴訟代理人  張天良  律師
複 代 理人  許世烜  律師
            周武旺  律師
上列當事人間請求給付借款事件，上訴人對於中華民國94年1月
26日臺灣臺南地方法院第一審判決（93年度重訴字第122號）提
起上訴，經最高法院發回更審，本院於97年1月22日言詞辯論終
結，判決如下：
    主  文
原判決關於命上訴人應連帶給付之金額超過新台幣壹仟零柒拾捌
萬伍仟伍佰伍拾玖元及如附表所示之利息及違約金與假執行之宣
告暨訴訟費用之裁判均廢棄。
上開廢棄部份，被上訴人在第一審之訴及假執行之聲請均駁回。
其餘上訴駁回。
第一、二審及發回前第三審訴訟費用由上訴人連帶負擔二十分之
十九，餘由被上訴人負擔。
     事實及理由
甲、程序方面：
一、按當事人喪失訴訟能力或法定代理人死亡或其代理權消滅者
    ，訴訟程序在有法定代理人或取得訴訟能力之本人，承受其
    訴訟以前當然停止；惟有訴訟代理人者不適用之；另承受訴
    訟人，於得承受時，應即為承受之聲明；民事訴訟法第170
    條、第173條及第175條第1項分別定有明文。本件被上訴人
    第一商業銀行股份有限公司（下稱一銀）歸仁分行之法定代
    理人已於九十三年七月由原先之杜松哲變更為己○○，並據
    其聲明承受訴訟，有民事準備書狀及一銀總行函各一份在卷
    可參（本院卷）經核並無不合，應予准許，合先敘明。
二、按於第二審為訴之變更、追加，非經他造同意，不得為之。
    但第255條第1項第2款至第6款情形，不在此限；又訴之變更
    、追加他訴，於擴張或減縮應受判決事項之聲明行為無礙；
    民事訴訟法第446條第1項及第255條第1項第3款分別定有明
    文。本件被上訴人於原審原請求上訴人應連帶給付被上訴人
    11,597,824元，及如原判決附表所示之利息、違約金。嗣於
    95年10月25日向本院具狀請求上訴人應連帶給付被上訴人11
    21萬4970元及自95年10月14日起至清償日止按年息百分之4
    計算之利息及自95年10月14日起至清償日止按年息百分之0.
    8計算之違約金。嗣於96年11月30日具狀請求上訴人應連帶
    給付被上訴人10,785,559元及如本判決附表所示之利息及違
    約金，係屬減縮應受判決事項之聲明，揆諸首開說明應予准
    許。
乙、實體方面：
一、本件被上訴人起訴主張：訴外人即債務人林漢樞、林柏宏、
    庚○○、林漢杖於民國九十一年四月十五日，邀同上訴人之
    被繼承人林耀山為連帶保證人向被上訴人分別借款新台幣（
    下同）300萬元，約定借款期間至92年4月15日止，借款利息
    則按被上訴人放款基本利率減年息百分之3.035計算，並隨
    被上訴人放款基本利率變動而調整，按月計付利息；另約定
    債務人如未按月支付利息或到期不履行時，除須按原約定利
    率計付利息外，逾期在6個月以內者，按上開利率百分之10
    ，逾期超過6個月者，按上開利率百分之20加計違約金。詎
    債務人林漢樞等四人未依約履行，現仍積欠被上訴人11,597
    ,824 元，及如原判決附表所示之利息、違約金未清償，而
    連帶保證人林耀山已於92年10月13日死亡，上訴人等為林耀
    山之限定繼承人，自應於繼承其被繼承人林耀山遺產之範圍
    內負連帶清償之責。爰依消費借貸、連帶保證及限定繼承之
    法律關係，求為判命上訴人應於繼承其被繼承人林耀山遺產
    之範圍內連帶給付被上訴人11,597,824元，及如原判決附表
    所示之利息、違約金。
二、於本院補稱：
(一)、上訴人主張被上訴人未經連帶保證人林耀山（上訴人之被繼
    承人）之同意，同意債務人分期攤還，依民法第755條之規
    定，連帶保證人林耀山自不負保證之責任………云云。被上
    訴人否認上訴人之上開主張，按債務人遲延後，債權人一面
    得請求其履行債務，一面仍有權收取遲延利息，換言之，收
    取利息者，不能謂其必未請求履行債務，而准許債務人延期
    履行；又民法第775條之規定，以債務人延期清償，係出自
    債權人之允許者，始有其適用，若債務人任意不履行債務，
    致有延期，延期並非出自債權人之允許時，自無許保證人免
    除保證責任之理（最高法院50年度台上字第182號、55年度
    台上字第182號判例參照）。借款到期後，債務人林漢樞等
    雖然仍陸續匯款至被上訴人銀行，惟因債務人有欠被上訴人
    之債務，被上訴人並無拒絕受償之理，債務人之匯款係債務
    人單方面之行為，尚不得僅憑債務人林漢樞等人到期後單方
    面所提之分期攤還申請書及匯款資料，遽認被上訴人已同意
    主債務人延期清償。
(二)、被上訴人並未同意借款人庚○○、林柏宏、林漢樞、林漢杖
    等分期攤還借款，此事實，業經杜松哲在鈞院94年度重上字
    第16號卷事件到庭證述（鈞院94年度重上字第16號第190、1
    91頁筆錄）。庚○○、林柏宏、林漢杖、林漢樞等四人向被
    上訴人借款時，杜松哲雖為被上訴人之副理，惟被上訴人有
    否同意借款人庚○○等延期清償之事其最清楚，依證人不可
    代替之原則，其證言，應可採（最高法院53年度台上字第26
    73號判例參照）。不可以借款人庚○○每月自動將新台幣四
    萬元匯入其在被上訴人所設定「備償專戶」內為理由，認定
    被上訴人有同意借款人庚○○等四人延展清償日期，因債務
    人延期清償係出自債權人之允許者，始有適用民法第755條
    之餘地。因被上訴人未同意借款人庚○○延展清償日期，本
    案並無適用民法第755條之餘地（請參酌最高法院53年台上
    字第2673號判例），本案之借款有四筆，借款人有四人，每
    筆之借款人不同，庚○○不過係借款人之一而已，其他三筆
    之借款人為林漢樞、林漢杖、林柏宏。借款人林漢樞、林漢
    杖、林柏宏各人在被上訴人處未有備償專戶，該三人並未將
    金錢存入備償專戶，更不得認定被上訴人有同意其延展清償
    日期。借款人庚○○等四人所借四筆借款本金合計為1200萬
    元，按四張借據所載，借款人應給付年息4.5%之遲延利息，
    每月之遲延利息為新台幣45,000元，庚○○每月存入其「備
    償專戶」新台幣4萬元之金額，不足以抵償借款新台幣1200
    萬元每月之利息。假設不先抵利息，先攤還本金，每月清償
    本金4萬元，要清償1200萬元之本金，須要300個月（1200萬
    元÷4＝300個月），則須經25年之久。依常情，被上訴人不
    可能同意借款人庚○○、林漢樞、林漢杖、林柏宏每月攤還
    4萬元即可。
(三)、本案由最高法院發回後，被上訴人為減少雙方之爭執，同意
    庚○○之「備償專戶」內之金額抵償借款人等所欠債務（費
    用、利息、違約金），雙方有同意由法院指定鑑定人鑑定借
    款人庚○○等各人尚欠本金及利息以及違約金若干，雙方又
    同意以該鑑定之鑑定結果為準，決定借款人庚○○等各人尚
    欠金額，不對鑑定結果提出異議。被上訴人乃以鑑定結果調
    整本金之金額及利息以及違約金之起算日。依鑑定人之鑑定
    結果為準，被上訴人請求上訴人等應給付金額，本金部分合
    計短少812,265元，則上訴人就本金部分就可減少812,265元
    之支付。又遲延利息及違約金之起算日期退後計算，上訴人
    也可節省不少金額之利息支出，上訴人就被上訴人96.11.30
    民事聲明狀所請求本金金額及遲延利息以及違約金並無再爭
    執之餘地。依陳茂卿會計師事務所發文日期96年11月22日之
    函謂庚○○欠一銀1,909,161元及自95.9.5起之利息及違約
    金。林柏宏欠一銀3,000,000元及自92.12.20起之利息及違
    約金。林漢樞欠一銀3,000,000元及自95.7.11起之利息及違
    約金。林漢杖欠一銀2,876,398元及自95.9.5起之利息及違
    約金。為減少雙方間之爭執，被上訴人將請求金額更正為如
    下：上訴人等應連帶給付被上訴人1,909,161元及自95.9.5
    起按年息4％計算之利息及自95.9.5起按上開利率20/100計
    算之違約金（註：庚○○所借部分）。上訴人等應連帶給付
    被上訴人3,000,000元及自92.12.20起按年息4％計算之利息
    及自92.12.20起按上開利率20/100計算之違約金（註：林柏
    宏所借部分）。上訴人等應連帶給付被上訴人3,000,000元
    及自95.7.11起按年息4％計算之利息及自95.7.11起按上開
    利率20/100計算之違約金（註：林漢樞所借部分）。上訴人
    等應連帶給付被上訴人2,876,398元及自95.9.5起按年息4％
    計算之利息及自95.9.5起按上開利率20/100計算之違約金（
    註：林漢杖所借部分）。
(四)、並聲明：1.上訴人之上訴駁回。2.第二審訴訟費用及第三審
    訴訟費用均由上訴人等連帶負擔。3.第一審令上訴人等應連
    帶給付金額更正為：上訴人等應連帶給付被上訴人1,909,16
    1元及自95.9.5起按年息4％計算之利息及自95.9.5起按上開
    利率20/100計算之違約金（註：庚○○所借部分）。上訴人
    等應連帶給付被上訴人3,000,000元及自92.12.20起按年息4
    ％計算之利息及自92.12.20起按上開利率20/100計算之違約
    金（註：林柏宏所借部分）。上訴人等應連帶給付被上訴人
    3,000,000元及自95.7.11起按年息4％計算之利息及自95.7.
    11起按上開利率20/100計算之違約金（註：林漢樞所借部分
    ）。上訴人等應連帶給付被上訴人2,876,398元及自95.9.5
    起按年息4％計算之利息及自95.9.5起按上開利率20/100計
    算之違約金（註：林漢杖所借部分）。
三、上訴人則以：訴外人林耀山於92年10月13日死亡，其繼承人
    即上訴人戊○○、丁○○、丙○○、甲○○、乙○○於法定
    期間內聲明限定繼承；被繼承人林耀山固曾具名保證答日公
    司積欠被上訴人之4600萬元借款，然該債務已由答日公司負
    責人林柏宏清償600萬元，由林耀山清償1600萬元，餘額240
    0萬元部分，約定由林耀山清償1200萬元，另由林漢樞、林
    柏宏、庚○○、林漢杖4人償還1200萬元，而關於林耀山應
    償還之1200萬元部分已經原法院另案判決確定，本件1200萬
    元債務自應由林漢樞等4人負責，與林耀山無涉；詎被上訴
    人竟起訴請求林耀山之繼承人即上訴人等就此筆債務應負連
    帶清償責任，顯有違誠實信用原則。況被上訴人在貸款予林
    漢樞等4人時，明知林耀山無保證之意，而以總行要求林耀
    山仍應擔任保證人始准成立和解為由，央求林耀山蓋章，依
    民法第86條後段規定，該保證契約無效。縱認被上訴人與林
    耀山間保證契約存在，但被上訴人未經連帶保證人林耀山同
    意，而允許債務人延期清償，依民法第755條規定，林耀山
    亦已免除保證之責任等語，資為抗辯。並聲明(一)原判決廢棄
    (二)被上訴人在第一審之訴及假執行之聲請均駁回。
四、兩造對於下列事實不爭執，堪信為實：
（一）訴外人答日公司曾邀同訴外人林漢樞、林柏宏、庚○○、
      林漢杖及上訴人之共同被繼承人林耀山等五人為連帶保證
      人，於88年3月20日向被上訴人借款，雙方約定於7000萬
      元之範圍內，連帶保證答日公司對被上訴人所屬一銀所負
      一切債務之履行，嗣答日公司於90年3月23日分別向被上
      訴人借得2000萬元及2600萬元，始均按月支付利息，惟至
      90年4月間，答日公司及法定代理人林柏宏因週轉困難，
      林柏宏名下土地更遭其他債權人查封，被上訴人遂於90年
      間陸續聲請假扣押查封林漢樞等4人所有之土地及建物，
      嗣林柏宏於90年11月28日將坐落台南縣歸仁鄉○○段330
      6、3306之1、3307號3筆土地出賣，以價金償還答日公司
      欠被上訴人借款中之600萬元及利息；又於91年4月15日，
      由林漢樞、林柏宏、庚○○、林漢杖4人各向被上訴人新
      借300萬元，以資償還答日公司所欠一部分借款（即本件
      系爭之1200萬元），另由林柏宏將坐落同鄉○○段862、
      863之17、3866、3873號4筆土地出賣予林耀山，將所得之
      價金1600萬元償還被上訴人；至此，答日公司所欠貸款餘
      額為1200萬元，嗣答日公司與林耀山均未能依約清償債務
      ，該債務依約視為已經到期，此時被上訴人已將利率降到
      年息百分之4.025，扣除已償還之金額，現尚欠被上訴人1
      1,597,824元，及如原審判決附表所示之利息、違約金等
      情，有授信明細查詢單3張、保證書1份、借據2份、約定
      書7份、擔保物登記簿1件、放款攤還收息登記表1份等附
      於原審法院92年度重訴字第223號給付借款事件卷宗內可
      憑，且有被上訴人提出借款人分別為林漢樞、林柏宏、庚
      ○○、林漢杖4人之借據4紙、支付命令及確定證明書各2
      份、放款攤還收息登記表4紙、第一銀行基本放款利率表1
      紙、92年度重訴字第223號民事判決及確定證明書影本各
      一份在卷足稽（見原審卷第12至19頁、第56至60頁、本院
      前審卷第51至69頁）。
（二）訴外人林耀山於93年10月13日過世，而上訴人等已向原審
      法院就被繼承人林耀山之遺產聲請限定繼承，此有被繼承
      人林耀山之繼承人系統表1紙、戶籍謄本及原審法院92年
      度繼字第1437號裁定影本1份在卷足憑（見原審卷第26至
      28頁、第62頁）。
（三）91年4月15日訴外人林耀山就答日公司積欠之1200百萬元
      ，向被上訴人提出協議分期攤還申請書，有該申請書1份
      在卷可稽（見原審卷第91頁）。
五、被上訴人另主張債務人林漢樞等4人未依約履行，現仍積欠
    被上訴人10,785,559元，及如判決附表所示之利息、違約金
    未清償，而連帶保證人林耀山已於92年10月13日死亡，上訴
    人為林耀山之限定繼承人，自應於繼承其被繼承人林耀山遺
    產之範圍內負連帶清償之責，已據其於原審及本院審理時陳
    述在卷，並有前揭借據、約定書、保證書、放款攤還收息登
    記表等附卷可參。惟上訴人否認被繼承人林耀山有擔任連帶
    保證人之真意，並以前揭情詞置辯。從而於茲應審究者厥為
    ：(1)被上訴人就系爭借款是否已向訴外人林耀山表示解除連
    帶保證之責任？(2)被上訴人就系爭借款有無協商同意借款人
    即訴外人林漢樞等人延展清償日期及分期攤還？(3)訴外人林
    漢樞等4人於92年7月23日向被上訴人提出每月返還4萬元之
    申請後，是否取得訴外人林耀山之同意？經查：
（一）訴外人林柏宏、庚○○、林漢樞、林漢杖4人於91年4月15
      日互相連帶保證，以「借新還舊」之方式，各向被上訴人
      借300萬元，再償還答日公司上開舊借款4600萬元其中120
      0萬元，且就該新借之4筆借款（每筆300萬元）借據連帶
      保證人欄上，確有林耀山之簽名及印文，此有借據四紙在
      卷足稽（見原審卷第12至15頁）。至上訴人等於原審雖否
      認系爭4紙借據上林耀山簽名之真正，然按依法律之規定
      ，有使用文字之必要者，得不由本人自寫，但必須親自簽
      名，如有用印章代簽名者，其蓋章與簽名生同等之效力，
      民法第3條第1、2項定有明文；換言之，書面契約只須簽
      名或蓋章即可生效，非以同時簽名及蓋章為要件。再按私
      文書經本人或其代理人簽名、蓋章或按指印或有法院或公
      證人之認證者，推定為真正，民事訴訟法第358條第1項亦
      定有明文，上訴人等既對於前開4紙借據上林耀山印章之
      真正並不爭執（見原審卷第111頁），自可推定前開借據
      為真正。上訴人空言辯稱前開4紙借據上之簽名並非被繼
      承人林耀山所為云云，對於借據之真正並不影響。是則林
      耀山既在借據連帶保證人欄上簽章，而由該借據之內容自
      當知其係負擔保訴外人林柏宏、庚○○、林漢樞、林漢杖
      四人各向被上訴人借300萬元，合計1200萬元屆期全部清
      償之連帶責任至明。
（二）上訴人雖辯稱：被上訴人在上揭原審法院92年度重訴字第
      223號訴訟中承認曾協議答日公司尚欠4000萬元（總額為4
      600萬元，已清償600萬元，尚欠4000萬元），其中，1200
      百萬元由林漢杖、林漢樞、林柏宏、庚○○等4人共同承
      擔，另答日公司所欠2800萬元林耀山已先後清償1600萬元
      ，剩下1200萬元（即920年度重訴字第223號訟爭款）由林
      耀山按月攤還，被上訴人已解免林耀山就本案4筆借款之
      連帶保證責任，而系爭1200萬元既應由訴外人林漢樞等4
      人負責，自與林耀山無涉云云。然被上訴人堅決否認在另
      件訴訟中有承認林耀山就系爭借款無庸負連帶清償責任乙
      情。且查(1)被上訴人於原審法院92年度重訴字第223號給
      付借款案件審理中固陳稱：曾與訴外人林漢樞、林柏宏、
      庚○○、林漢杖及林耀山等人協議，協議內容為：4000萬
      元貸款，其中1200萬元由林漢樞、林柏宏、庚○○、林漢
      杖4人共同承擔，另外2800萬元，林耀山已先後清償1600
      萬元，剩下1200萬元由林耀山按月攤還等語（見上開案件
      92年7月10日言詞辯論筆錄），然此係就系爭借款如何攤
      還以達全數能獲清償之目的所作之研議，於研議過程中並
      無證據足證被上訴人有明確表示林漢樞等4人與林耀山之
      間就對方所負責之債務可解免其責。(2)而證人即被上訴人
      銀行當時之經理王瑞祥於原審法院92年度重訴字第223號
      給付借款案件審理中到庭證稱：答日公司餘欠2400萬元，
      雙方協議其中1200萬元由林柏宏、林漢樞、林漢杖、庚○
      ○新借1200萬元清償，該新借的1200萬元仍由林耀山擔任
      保證人，其餘的1200萬元只由林耀山分期償還等語，又於
      本院前審準備程序中證稱：答日公司欠款之1200萬元，林
      耀山要求分期償還，須我們分行向總行申請同意才可，系
      爭借款1年借期到了，因保證人不蓋章所以沒辦法申請延
      期清償，當時總行還未同意，林柏宏（實際上係以庚○○
      名義匯款）每月清償4萬元，我們不能拒絕，才予以列為
      專戶等語（見本院前審卷第188至190頁）；另證人即被上
      訴人銀行當時之副理杜松哲復於前件審理中證述：答日公
      司原先積欠4600萬元的債務，答日公司付不出利息時，委
      託經理幫他介紹賣土地，有賣出1筆700多萬元，償還本金
      600萬元，剩下的繳利息，尚欠4000萬元本金，由保證人
      林耀山以1600萬元之價格購買林柏宏的土地，剩下之2400
      萬元，其中1200萬元林耀山同意由他分期攤還，另外的12
      00萬元則協議由林柏宏、庚○○、林漢樞、林漢杖每人分
      攤300萬元的債務，但林耀山仍然要負連帶保證之責，並
      申請總行准許等情（見該案92年9月1日言詞辯論筆錄）。
      是由證人王瑞祥、杜松哲之上開證詞以觀，固可認定被上
      訴人等與答日公司之連帶保證人林漢樞、林柏宏、庚○○
      、林漢杖、林耀山等人曾就答日公司積欠被上訴人之債務
      協商清償方式，即除由林柏宏出賣土地償還部分欠款外，
      剩餘之欠款則委由林耀山負責分期攤還其中1200萬元，其
      餘1200萬元由林漢樞、林柏宏、庚○○、林漢杖各向被上
      訴人新借300萬元償還之，而林漢樞、林柏宏、庚○○、
      林漢杖4人所借上開1200萬元，因1年借期已屆，申請延期
      清償，被上訴人之總行並未同意等事實為可取；然尚不能
      解為被上訴人同意林耀山及林漢樞等4人僅須就各自協商
      負責之答日公司債務負清償責任，而免除其餘債務。否則
      何以林漢樞等4人各向被上訴人借款300萬元之借據上，除
      仍互相簽名擔任連帶保證人外，且林耀山亦在連帶保證人
      欄上蓋章之理？易言之，林耀山既在林漢樞等4人各向被
      上訴人借款300萬元之借據連帶保證人欄上簽章，當負連
      帶清償責任，與答日公司之舊債務如何清償無涉。(3)況林
      耀山就前件92年度重訴字第223號訟爭之答日公司1200萬
      元借款，提出協議分期攤還申請書，約定由林耀山分期攤
      還之日及訴外人林柏宏、林漢杖、林漢樞、庚○○4人各
      立借據1紙各向被上訴人借300萬元（本案系爭之借款），
      以之償還答日公司借款中之1200萬元，及林柏宏將前揭86
      2、862之17、3866、3873號4筆土地出賣予林耀山，以出
      賣價金1600萬元償還答日公司借款之日，均係91年4月15
      日。在此日期之前，林耀山就其保證之答日公司借款未曾
      償還分文，而且本件系爭訟爭款係用以償還其有連帶保證
      責任之答日公司之借款，其就借新還舊之本件系爭4筆借
      款為連帶保證責任，並未增加其連帶保證責任；林耀山於
      91年4月15日提出協議分期攤還申請書，表示欲就前件訟
      款願意分期攤還，同日訴外人林柏宏等4人各立借據借貸
      本件系爭借款，由林耀山作連帶保證人，是日之後，被上
      訴人與林耀山之間就本件借款，未再有任何接洽或協議，
      則衡諸情理，被上訴人不可能請林耀山於91年4月15日做
      系爭借款之連帶保證人後，於同日又解除林耀山之連帶保
      證責任，而置己身於不利之境。是縱認本件系爭之1200萬
      元債務，雙方確曾協議由訴外人林漢樞等4人另向被上訴
      人借款，以借新償舊之方式清償，然被上訴人既仍要求林
      耀山擔任連帶保證人，自難認為被上訴人有解除林耀山連
      帶保證責任之意思或表示。綜上，上訴人等上開抗辯尚乏
      憑據，無足採取。
（三）再者，上開92年度重訴字第223號給付借款一案，被上訴
      人起訴請求者係答日公司所欠貸款餘額1200萬元，而本件
      則是針對訴外人林漢樞等4人分別向被上訴人貸款300萬元
      用以清償答日公司之欠款部分。又訴外人林耀山在前件所
      爭執者，乃其與被上訴人是否曾約定由林耀山以公告地價
      加一成之價格標購林柏宏所有之前揭歸仁鄉○○段862號
      、863之17號、3304號、3866號、3873號、3472號、3770
      號土地後，林耀山即可解免其餘債務之協議存在一節，嗣
      經原審法院審理後，以難認兩造間曾有如林耀山所指之標
      買免責協議存在，而判決林耀山、林漢樞、林漢杖及答日
      公司應就答日公司債務負連帶清償之責確定，且判決理由
      中並未提及兩造曾達成關於本件訟爭之1200萬元債務，僅
      由林漢樞等4人負責，林耀山無庸負責之協議，有該民事
      判決書一件附卷可稽（見原審卷第72至89頁）。況自前件
      判決認定訴外人林漢樞、林漢杖等人對於答日公司所欠貸
      款餘額，即已經協議由林耀山分期攤還者，亦須負連帶清
      償責任等情以觀，益徵被上訴人主張其並未同意免除林耀
      山及林漢樞等4人就其餘借款之連帶清償責任一節為可採
      ，否則訴外人林漢樞、林漢杖於前件中又何須對已經雙方
      協商由林耀山負責之答日公司餘欠部分，負連帶清償責任
      。從而，上訴人等辯稱：原審92年度重訴字第223號民事
      判決亦認本件系爭之1200萬元債務應由訴外人林漢樞、林
      柏宏、庚○○、林漢杖等人負責償還，林耀山無庸負責云
      云，與上開證據不符，委無足採。
（四）至上訴人等又辯稱：因林耀山並無擔任連帶保證人之真意
      ，且為被上訴人所明知，依民法第86條後段規定，系爭保
      證契約為無效，林耀山自不須負連帶清償責任云云，然為
      被上訴人所否認，則依舉證責任分配之原則，上訴人等就
      上開抗辯林耀山不須負連帶清償責任之有利事實應負舉證
      責任。然事實上，上訴人等並未舉證以實其說。復參以上
      訴人既不否認被繼承人林耀山曾於上開四紙借據之連帶保
      證人欄上用印，衡諸常理，若被上訴人曾同意林耀山標買
      林柏宏土地後即不須再對本件系爭之1200萬元債務負連帶
      保證之責，則林耀山即無在上開4紙借據之連帶保證人欄
      蓋章之必要。雖上訴人辯稱：此係被上訴人以對總行交代
      為由，央求林耀山蓋章云云，然查，林耀山並非毫無社會
      經驗之人，理應知悉擔任連帶保證人之法律上效力，豈有
      在雙方已經協議由林耀山以公告地價加一成之價格標購林
      柏宏所有上述土地，林耀山即可解免其餘債務後，反而在
      連帶保證人欄用印蓋章之理？諸此均顯有悖情理。故上訴
      人等上開所辯，尚難遽採。又按因詐欺或被脅迫，而為意
      思表示，表意人固得撤銷其意思表示，然應於發見詐欺或
      脅迫終止後，一年內為之，民法第92條第1項前段及第93
      條前段定有明文。上訴人等對於林耀山係受詐欺、脅迫始
      簽立本件保證契約乙節，不僅無法舉證以實其說，且上訴
      人等表示被繼承人林耀山在原審法院92年度重訴字第223
      號給付借款乙案審理中曾為撤銷詐欺、脅迫之意思表示云
      云，惟綜觀全卷，不僅未見林耀山有撤銷保證之意思表示
      ，況查前開4紙借據自91年4月15日簽立迄被上訴人於92年
      6月13日提起前案訴訟時，亦已逾撤銷意思表示之一年除
      斥期間而不得再行撤銷，是上訴人等以被繼承人林耀山係
      受詐欺、脅迫始在上開4紙借據之連帶保證人欄上簽名，
      其所為之連帶保證行為無效云云，亦難採信。
（五）按債務人遲延後，債權人一面得請求其履行債務，一面仍
      有權收取遲延利息，換言之，收取遲延利息者，不能謂其
      必未請求履行債務，而准許債務人延期履行；又民法第75
      5條固規定：「就定有期限之債務為保證者，如債權人允
      許主債務人延期清償時，保證人除對於其延期已為同意外
      ，不負保證責任」；惟民法第755條之規定，以債務人延
      期清償係出自債權人之允許，並未得保證人之同意者，始
      有其適用，若債務人任意不履行債務致有延期，而保證人
      又不能確實證明延期係出自於債權人之允許時，自無許保
      證人免除保證責任之理（最高法院48年度台上字第260號
      判例、49年度台上字第1175號判決、50年度台上字第182
      號判例）。查本件系爭借款有約定應付遲延利息，借款期
      間於92年4月15日屆滿後，借款人林柏宏等償還本金係履
      行其債務，被上訴人一面得向借款人求償本金，一面仍有
      權收取遲延利息，不得以被上訴人有受領借款人林柏宏等
      自92年4月29日起至94年8月2日止所給付1,187,104元，（
      此有被上訴人提出匯款明細表在卷足稽），而認定被上訴
      人有同意借款人林柏宏等延展償還日期。何況本件借款已
      陷於遲延給付，借款人用庚○○名義匯款之方法，於郵局
      將一部分借款（除92年7月4日匯款49,104元，94年3月25
      日匯6,000元，94年7月1日、8月2日各匯46,000元外，每
      一次匯4萬元）償還，對債權人銀行並無不利，銀行並無
      拒收之理。因之，不得以被上訴人銀行有受領該款而認定
      被上訴人銀行有放棄一次求償全部借款之權利，亦即不得
      據此認定被上訴人銀行有同意借款人分期攤還。又系爭借
      款到期後，借款人林漢樞、林柏宏、庚○○、林漢杖等人
      雖曾於同年7月23日，以書面向被上訴人申請按月攤還1萬
      元，有申請書4紙在卷足憑（見原審卷第91至94頁），然
      被上訴人對渠等之延期清償之申請，並無表示同意，此觀
      被上訴人於92年9月19日尚且寄發予訴外人林漢樞等4人之
      歸仁郵局第650、651號存證信函中所載「請台端於文到七
      日內來行辦理還清手續，否則本行將依法處理，幸勿自誤
      」等語（見原審卷第101、102頁）即明。雖訴外人林漢樞
      等4人隨即於92年9月22日以歸仁郵局存證信函第652號函
      覆被上訴人表示「寄件人（即債務人）林柏宏等四人與貴
      行債務共1200萬元案，業經債權人與債務人雙方於92年7
      月23日協商同意：協議攤還本息每個月共4萬元整，迄今
      已履行2個月，有銀行轉帳可稽，貴行不該出爾反爾，應
      依雙方原來協議，繼續履行」等語，而有該郵局存證信函
      一份在卷可參（見原審卷第104頁）。然該存證信函內容
      僅係債務人林漢樞等4人單方所為之表示，尚無法據此信
      函認定系爭債務到期後，被上訴人確有同意債務人林漢樞
      等4人延期清償之情事。是縱然到期後債務人林漢樞等4人
      仍陸續匯款至被上訴人銀行還款，揆諸前揭判決意旨，此
      仍係清償行為，債權人既得請求債務人履行債務，當然可
      收取債權，被上訴人並無拒絕受償之理，且不得僅憑債務
      人林漢樞等4人到期後單方面所提出之分期攤還申請書及
      匯款資料，即遽認被上訴人已同意主債務人延期清償而得
      免除連帶保證人林耀山之責任。又借款人向銀行之各分行
      要求延展清償日期或攤還分期償還時，各地分行，必會向
      其總行請示，總行同意時，分行始會同意借款人延展償還
      日期或分期攤還，此為銀行界之作業方式，為業界所周知
      之事實。查本件借款到期，被上訴人多次催告未見清償，
      借款人林漢杖等4人雖於92年7月23日各向被上訴人一銀歸
      仁分行提出申請書，請歸仁分行轉交一銀總行，要求一銀
      總行准各人每個月攤還1萬元，因各借款人林漢杖等拿不
      出連帶保證人林耀山之同意書，也未清償借款，被上訴人
      銀行曾經於92年5月25日就向各借款人及各連帶保證人（
      包括林耀山）發催告書，請3日內速履行連帶保證債務，
      有催告書一份在卷足憑（見原審卷第九五頁）。而於92年
      9月19日被上訴人再向各借款人林柏宏等4人及保證人林耀
      山發存證信函，請其7日內償還。又因延誤清償日期之債
      務人往往會要求分期攤還，被上訴人也在該存證信函表示
      請儘速提出償還計劃書，請7日內來行辦理還清手續，此
      亦有被上訴人於92年9月19日所寄上開歸仁郵局第650、65
      1號存證信函在卷可稽，益見被上訴人銀行並未同意借款
      人分期或延期攤還至明。因之，上訴人等抗辯稱：被上訴
      人於92年7月23日未經連帶保證人林耀山同意，私下與債
      務人林漢樞等人和解，同意收受2個月（二期）之攤還款
      ，依民法第757條之規定，連帶保證人林耀山自不負保證
      之責云云，並無足採。證人黃秀琴於本審證稱其跟銀行協
      議還錢每月四萬元，四萬元是還林漢樞，林漢杖、林柏宏
      、庚○○各一萬元云云亦無可取。。
（六）另上訴人等又辯稱：被上訴人、林耀山及林漢樞等4人曾
      協議就答日公司積欠被上訴人之款項，其中1200萬元部分
      ，由林漢樞等4人以借新償舊之方式各向被上訴人借款300
      萬元償還，另外1200萬元則由林耀山分期攤還，而上揭由
      林漢樞等四人負責之1200萬元部分，如仍令林耀山負連帶
      清償責任，顯有違誠信原則云云。按保證債務之所謂連帶
      ，係指保證人與主債務人負同一債務，對於債權人各負全
      部給付之責任者而言（最高法院45年度台上字第1426號著
      有判例參照）。訴外人林漢樞、林柏宏、庚○○、林漢杖
      、林耀山既為答日公司之連帶保證人，依前揭判例意旨，
      林漢樞、林柏宏、庚○○、林漢杖、林耀山等連帶保證人
      ，即與主債務人答日公司負相同之責任，被上訴人自得就
      未受償部分，同時或先後向主債務人或連帶保證人中之任
      一人請求清償債務之一部或全部，是則被上訴人以借新償
      舊方式借款予林漢樞等4人時，要求林耀山仍應擔任該4筆
      借款之連帶保證人，難認有顯失公平或不合理之情形，準
      此，被上訴人依連帶保證契約之法律關係，請求被繼承人
      林耀山負履行責任，乃屬權利之正當行使，難謂有何違反
      誠實信用原則之情事，故上訴人等上開所辯，即無可取。
六、末按借用人應於約定期限內，返還與借用物種類、品質、數
    量相同之物；稱保證者，謂當事人約定，一方於他方之債務
    人不履行債務時，由其代負履行責任之契約；保證債務，除
    契約另有訂定外，包含主債務之利息、違約金、損害賠償及
    其他從屬於主債務之負擔；連帶債務之債權人，得對於債務
    人中之一人或數人或其全體，同時或先後請求全部或一部之
    給付；繼承人得限定以因繼承所得遺產，償還被繼承人之債
    務，民法第478條、第739條、第740條、第273條第1項、第1
    154條第1項分別定有明文。次按限定繼承之繼承人，仍應繼
    承被繼承人之債務全額，僅以因繼承所得之遺產為限度，負
    償還責任，即限定繼承人非無債務，僅其責任有限而已（最
    高法院86年度台上字第258號判決意旨參照）。查被上訴人
    主張訴外人林漢樞、林柏宏、庚○○、林漢杖邀同上訴人之
    被繼承人林耀山為連帶保證人向其借款，到期未依約清償，
    已如前述，而本件借款之連帶保證人林耀山已於92年10月13
    日死亡，上訴人為其繼承人，且於法定期間內向原審法院申
    報限定繼承在案，此有原審法院92年度繼字第1437號裁定一
    件在卷可憑（見原審卷第62頁），是上訴人等自應於其繼承
    被繼承人林耀山之遺產範圍內負連帶清償責任。
七、按債務人無為一部清償之權利，民法第318條第1項前段固定
    有明文，惟債務人為一部之清償，經債權人同意受領者，於
    其受領範圍應發生清償之效力。本件借款人於系爭借款期限
    屆滿後，自92年4月29日起至94年8月2日止，先後合計匯款1
    ,187,104 元於被上訴人用以償還借款，被上訴人已受領，
    並經被上訴人列入預備清償帳戶，為兩造所不爭執，被上訴
    人原主張匯入上開預備清償帳戶之款項不生清償之效力，嗣
    已同意不再就此爭執，又上訴人抗辯被上訴人聲請支付命令
    時，主張之債權額與訴訟請求之金額不同（訴訟請求之金額
    較多），然經兩造同意由本院指定會計師鑑定上訴人如應負
    償還責任時之債務餘額，且就鑑定結果不再爭執，經本院囑
    託陳茂卿會計師鑑定結果，指出兩造所列債權額計算表，自
    93 年6月1日起雖以同一本金為計算額，然因對還款金額已
    否列帳，計算方法之差異，致爭執所欠債權（務）金額應為
    若干？為求真確，當以回歸借款到期點就各借款人積欠之本
    金、利息為計算基礎及償還情形之整帳最為允適。則上訴人
    抗辯訴訟請求之金額較聲請支付命令時之金額為多已無可取
    。自應以鑑定之結果為準。鑑定結果被上訴人之債權餘額為
    1078 萬5559元，利息違約金則詳如判決附表所示有陳茂卿
    會計師事務所96年10月19日及96年11月22日含附鑑定書為憑
    。
八、綜上所述，被上訴人本於消費借貸、連帶保證及限定繼承之
    法律關係，請求上訴人於繼承其被繼承人林耀山遺產之範圍
    內，連帶給付如主文第一項所示之金額，即屬有據，應予准
    許。至逾此部份之請求則無理由，應予駁回。其假執行之聲
    請亦失所依據，應併予駁回。原審就超過上開應准許部分為
    上訴人敗訴之判決，自有未洽，上訴人上訴意旨就此部分指
    摘原判決此部分不當，求予廢棄改判，為有理由。至於上開
    應准許部分，原審為被上訴人勝訴之判決，經核並無違誤，
    上訴人上訴意旨就此部分仍執陳詞，指摘原判決不當，求予
    廢棄，為無理由，應駁回其上訴。
九、本件事證已臻明確，兩造其餘攻擊防禦方法及舉證，核與判
    決結果無影響，爰不一一論述，附此敘明。
十、據上論結，本件上訴為一部有理由，一部無理由，依民事訴
    訟法第449條第1項、第450條、第79條、第85條第2項，判決
    如主文。
中    華    民    國    97    年    2     月    4     日
                  民事第四庭    審判長法  官  王惠一
                                      法  官  林永茂
                                      法  官  蘇重信
上為正本係照原本作成。
如對本判決上訴，須於判決送達後20日內向本院提出上訴狀，未
表明上訴理由者，應於上訴後20日內，向本院提出理由書（須附
繕本）。並應委任律師為訴訟代理人，始得上訴。
中    華    民    國    97    年    2     月    4     日
                                      書記官  黃文生
【附記】民事訴訟法第466條之1：
(1)對於第二審判決上訴，上訴人應委任律師為訴訟代理人。但上
  訴人或其法定代理人具有律師資格者，不在此限。
(2)上訴人之配偶、三親等內之血親、二親等內之姻親，或上訴人
  為法人、中央或地方機關時，其所屬專任人員具有律師資格並
  經法院認為適當者，亦得為第三審訴訟代理人。
民事訴訟法第466條之2：
  上訴人無資力委任訴訟代理人者，得依訴訟救助之規定，聲請
  第三審法院為之選任律師為其訴訟代理人。
附表（合計尚欠本金新台幣壹仟零柒拾捌萬伍仟伍佰伍玖元正）
┌──┬────┬───────┬────────────┬───────────────┐
│編號│借款金額│ 尚 欠 本 金  │      利        息      │      違      約      金      │
├──┼────┼───────┼────────────┼───────────────┤
│一  │佰萬元│壹佰玖拾萬玖仟│自民國九十五年九月五日起│自民國九十五年九月五日起至清償│
│    │（借款人│壹佰陸拾壹元  │至清償日止按年息百分之四│日止按上開利率百分之零點八計算│
│    │庚○○）│              │計算                    │                              │
├──┼────┼───────┼────────────┼───────────────┤
│二  │佰萬元│佰萬元      │自民國九十二年十二月二十│自民國九十二年十二月二十日起至│
│    │（借款人│              │日起至清償日止按年息百分│清償日止按上開利率百分之零點八│
│    │林柏宏）│              │之四計算                │計算                          │
├──┼────┼───────┼────────────┼───────────────┤
│三  │佰萬元│佰萬元      │自民國九十五年七月十一日│自民國九十五年七月十一日起至清│
│    │（借款人│              │起至清償日止按年息百分之│償日止按上開利率百分之零點八計│
│    │林漢樞）│              │四計算                  │算                            │
├──┼────┼───────┼────────────┼───────────────┤
│四  │佰萬元│貳佰捌拾柒萬陸│自民國九十五年九月五日起│自民國九十五年九月五日起至清償│
│    │（借款人│仟參佰玖拾捌元│至清償日止按年息百分之四│日止按上開利率百分之零點八計算│
│    │林漢杖）│              │計算                    │                              │
└──┴────┴───────┴────────────┴───────────────┘


司法院資訊處製作；財團法人民間司法改革基金會備份。
